【裁判字號】    98,上易,155
【裁判日期】    980430
【裁判案由】    詐欺
【裁判全文】
臺灣高等法院刑事判決                 98年度上易字第155號
上  訴  人  臺灣新竹地方法院檢察署檢察官
被      告  乙○○
選任辯護人  徐原本律師
上列上訴人因被告詐欺案件，不服台灣新竹地方法院九十七年度
易字第五三八號，中華民國九十七年十二月二日第一審判決（起
訴案號：台灣新竹地方法院檢察署九十七年度偵字第一○九三號
），提起上訴，本院判決如下：
    主  文
原判決撤銷。
乙○○幫助意圖為自己不法之所有，以詐術使人將本人之物交付
，處拘役肆拾日，如易科罰金，以新台幣壹仟元折算壹日。
    事  實
一、乙○○明知若將本人之金融機構帳戶存摺、金融卡及密碼交
    付他人使用，可能因此供不法詐騙集團份子用以詐使他人匯
    入款項匯後，再加以提領運用，而能預見可能因此幫助他人
    從事詐欺取財犯罪，竟仍基於幫助他人詐欺取財之意，於民
    國九十六年八月二十九日至同年十一月一日下午六時三十分
    許前某時段，在台灣地區某不詳地點，將其於九十六年四月
    二日前往台新國際商業銀行竹北分行申請開立之帳號000
    00000000000號帳戶之存摺、提款卡及密碼，交
    予真實姓名年籍不詳之成年人；該不詳姓名之成年人基於為
    自己不法所有之意圖，於九十六年十月三十日下午三時二十
    分許，上ＭＳＮ網站與甲○○聊天佯稱可援交，並相約於同
    年十一月一日下午五時三十分許，在台北市○○區○○路一
    段八十號前碰面，屆時甲○○至約定地點，未見援交之女網
    友出現，當日下午六時三十分許，該不詳姓名之成年男子，
    撥打電話與甲○○聯絡，表示須驗證甲○○身分是否為警察
    ，要求甲○○前去自動櫃員機查詢，告知其存款帳戶之存款
    餘額，甲○○信以為真，遂前往操作自動櫃員機查詢其銀行
    帳戶之存款餘額，並告知該不詳姓名之成年男子，之後該不
    詳姓名之成年男即多次傳簡訊及撥打電話與甲○○聯絡，佯
    稱甲○○操作自動櫃員機查詢帳戶存款餘額，致其電腦故障
    ，甲○○需將帳戶之存款餘額新台幣（下同）六萬一千元存
    入指定之前揭乙○○台新銀行竹北分行帳戶，俟其電腦恢復
    正常後，始歸還六萬一千元，甲○○信以為真，因陷於錯誤
    ，於當日晚間十時三十八分許，前往台北市○○區○○路三
    段二○八號台新銀行設置之自動櫃員機，以其向台新銀行申
    請開立存款帳戶取得之金融卡，插入自動櫃員機，接續於當
    晚十時三十八分、四十二分、四十三分，將其帳戶存款以轉
    帳方式，匯三萬元、三萬元、一千元至該不詳姓名之成年男
    子已取得管領能力之乙○○前揭台新銀行竹北分行帳戶；甲○○依指示將存款餘額六萬一千元，以金融卡轉帳至乙○○
    帳戶後，旋警覺受騙，乃立即打電話通知台新銀行其遭詐騙
    集團詐騙，要求凍結乙○○帳戶，台新銀行乃凍結帳戶，及
    通報台北市政府警察局松山分局中崙派出所，甲○○並於同
    年十一月五日下午一時十八分許，正式前往中崙派出所報案
    ，因而循線查出乙○○涉案。
二、案經台北市政府警察局士林分局報告台灣台北地方法院檢察
    署檢察官偵查起訴。
    理    由
一、按被告以外之人於審判外之言詞或書面陳述，除法律有規定
    者外，不得作為證據，刑事訴訟法第一百五十九條第一項固
    定有明文；惟被告以外之人於審判外之陳述，雖不符同法第
    一百五十九條之一至一百五十九條之四之規定，而經當事人
    於審判程序同意作為證據，法院審酌該言詞陳述或書面陳述
    作成時之情況，認為適當者，亦得為證據。又當事人、代理
    人或辯護人於法院調查證據時，知有第一百五十九條第一項
    不得為證據之情形，而未於言詞辯論終結前聲明異議者，視
    為有前項之同意。同法第一百五十九條之五亦定有明文。另
    鑑於採用傳聞證據排除法則之重要理由之一，係因傳聞證據
    未經當事人之反詰問予以覈實，若當事人願放棄對原供述人
    之反對詰問時，原則上即可承認該傳聞證據之證據能力。經
    查，對於本判決後引之各項人證及書證，檢察官、被告乙○○及辯護人於九十八年二月三日本院準備程序及九十八年四
    月九日本院審理時（九十八年二月三日本院準備程序筆錄第
    三頁、九十八年四月九日本院審判筆錄第二頁），均表示沒
    有意見，而不予爭執，迄於言詞辯論終結前均未聲明異議，
    而本院審酌此部分證據均無違法取證及證明力明顯過低之瑕
    疵，亦認以之作為證據為適當，依上開規定及說明，認此部
    分證據均具有證據能力。
二、訊據被告否認有上述幫助詐欺犯行，辯稱：「…我沒有提供
    （銀行帳戶）給詐欺集團使用，我是因為家中遭竊…並沒有
    販賣…（九十八年二月三日本院準備程序筆錄第二頁）、「
    …我沒有提供帳戶給詐騙集團…我家確實遭竊，銀行存摺、
    提款卡及密碼被偷，我並沒有賣給詐騙集團，我也沒有將銀
    行存摺、提款卡及密碼借給別人，我先生也沒有將銀行存摺
    、提款卡及密碼借給他人…」（九十八年四月九日本院審判
    筆錄第二頁、第九頁）等語。
三、經查：
  (一)台新銀行竹北分行帳號00000000000000號帳
    戶，係被告於九十六年四月二日申請開設，並領取該帳戶存
    摺、金融卡使用，已據被告供明在卷，並有台新銀行九十六
    年十二月十日台新作文字第九六一七八六三號函及檢附之開
    戶資料（九十七年度偵字第一○九三號卷第十四頁、第十五
    頁）可憑，而上開帳戶於九十六年四月二日下午二時九分三
    十二秒，存入現金一千元，同日下午二時十八分二秒，以金
    融卡提領一千元，存款餘額零，於同年五月四日下午三時四
    十七分零秒，家樂福股份有限公司薪資轉帳匯入四千六百零
    九元，同年五月五日下午三時三十一分三十七秒，以金融卡
    提領四千元，存款餘額六百零九元，同年八月二十三日，存
    入票據一千元，同年八月二十九日，以金融卡提領一千元，
    存款餘額六百零九元，於同年十一月一日晚間十時三十八分
    二十九秒、四十二分十三秒、四十三分二十二秒，先後有以
    金融卡轉帳匯入三萬元、三萬元、一千元各情，亦有台新銀
    行九十六年十二月十日台新作文字第九六一七八六三號函送
    之交易明細資料（同前偵查卷第十四頁、第十六頁）在卷足
    稽；再據被告供稱其台新銀行竹北分行之最後存款餘額為幾
    百元（九十八年四月九日本院審判筆錄），可見九十六年十
    一月一日晚間十時三十八分二十九秒、四十二分十三秒、四
    十三分二十二秒三筆款項匯進前揭帳戶，係被告以外之其他
    人所為。
  (二)證人即被害人甲○○於九十六年十月三十日下午三時二十分
    許，上ＭＳＮ網站與某不詳成年人聊天相約援交，並約於同
    年十一月一日下午五時三十分許，在台北市○○區○○路一
    段八十號前碰面，屆時甲○○至約定地點，未見援交之成年
    人出現，當日下午六時三十分許，該不詳姓名之成年男子，
    撥打電話與甲○○聯絡，表示須驗證甲○○身分是否為警察
    ，要求甲○○前去自動櫃員機查詢，告知其存款帳戶之存款
    餘額，甲○○遂前往操作自動櫃員機，並告知該不詳姓名之
    成年男子，之後該不詳姓名之成年男即多次傳簡訊及撥打電
    話與甲○○聯絡，佯稱甲○○操作自動櫃員機查詢帳戶存款
    餘額，致其電腦故障，甲○○需將帳戶之存款餘額存入前揭
    被告台新銀行竹北分行帳戶，俟電腦恢復正常後，始歸還六
    萬一千元，甲○○乃於當日晚間十時三十八分許，前往台北
    市○○區○○路三段二○八號台新銀行設置之自動櫃員機，
    以其向台新銀行申請開存款帳戶取得之金融卡，插入自動櫃
    員機，接續於當晚十時三十八分、四十二分、四十三分，將
    其帳戶存款以轉帳方式，匯三萬元、三萬元、一千元至被告
    前揭台新銀行竹北分行帳戶，甲○○匯款後旋即查覺有異，
    撥打電話通知台新銀行其遭詐騙集團詐騙，要求凍結被告帳
    戶，台新銀行乃凍結帳戶，及通報台北市政府警察局松山分
    局中崙派出所，甲○○則於同年十一月五日下午一時十八分
    許，正式前往中崙派出所報案各情，已據證人甲○○指述甚
    詳，並有台新銀行自動櫃員機交易明細二紙、台新銀行客戶
    甲○○九十六年十一月一日交易明細、台北市政府警察局松
    山分局中崙派所受理刑事案件報案三聯單、受理詐騙帳戶通
    報警示簡便格式表、金融機構聯防機制通報單（同前偵查卷
    第十一頁至第十三頁、第二十八頁至第三十頁）在卷可稽。
    證人甲○○確係遭詐騙集團詐騙始依指示將所有之六萬一千
    元存入被告台新銀行竹北帳戶，此部分事實堪以認定。
  (三)雖然被告以前揭申請之台新銀行竹北分行存摺、提款卡及密
    碼失竊之詞置辯，否認有將前揭帳戶之存摺、提款卡及密碼
    交予他人使用。然而，
  (1)被告於九十七年三月四日偵查及九十七年七月二日原審審理
    時供稱：「…該帳戶的存摺、提款卡已經都被偷…當時我是
    放在家中被偷…我沒有報警…（為何不報警？）戶頭內沒錢
    ，且當時是晚上，白天我還要上班，所以不去報警…該戶頭
    好久沒用，所以沒報失（竊）…因為我戶頭很多，所以我將
    密碼寫在存摺上…」（九十七年三月四日偵查筆錄，同前偵
    查卷第三十四頁、第三十五頁）、「…我和姐姐一起回去新
    豐家中的時候，就發現家中遭竊…（為何家中遭小偷，為何
    不報警、也不止付？）我想說存摺，沒有錢，也沒有需要用
    到這個帳戶，所以就沒有處理…」（九十七年七月二日原審
    調查筆錄第二頁，原審九十七年度竹簡字第六二一號卷第十
    五頁）等語，與被告姊姊即證人丙○○證述：「…（九十六
    年九月底至十月初某日，妳是否曾經和被告一起回到新豐鄉
    老家那邊？）有…（當天是誰提議要回去的？）我提議…（
    當天你們坐什麼交通工具？）我開車…（當天一起回去的有
    哪些人？）我、被告和她小孩…新豐鄉○○村○○路是誰的
    家？）我和被告的娘家…（剛回到娘家時，有無發現異狀？
    ）當天下午我開車到家門口，就看到鐵門被破壞…（進入家
    中的情形？）進入家中，一樓沒有異狀，因為一樓只有神明
    廳，二樓房間凌亂，被別人翻過…我有叫被告去看，她就看
    到她的東西不見…（被告有無說哪些東西不見？）小孩的彌
    月禮物、金飾、存摺和提款卡<金融卡>等…（在娘家待多久
    才離開？）二、三個小時。正確時間不是很清楚…（妳剛才
    陳述，回到家中發現家中被人闖入的情形，妳們待在那邊二
    、三個小時做什麼？）檢查家中損失情形…（有無報警？）
    沒有…我有跟她說要去掛失，我不知道她有沒有去…（妳跟
    她說要去掛失時，她怎麼說？）她跟我說存摺裡面沒有什麼
    錢，而且當時東西被拿走，心情不好…」（九十七年十一月
    十日原審審判筆錄，原審卷第七十頁反面至第七十二頁正面
    、第七十三頁正面），關於發現失竊時間不同；且就前揭遭
    竊之處所新竹縣新豐鄉員山村七六一號（七七一號之誤載）
    ，被告是否有居住該處，被告於九十七年四月二十一日，因
    鄭融詐欺案件前往台灣新竹地方法院檢察署應訊時具結證
    稱：「…（曾否居住新竹鄉新豐鄉員山村七六一號<七七一
    號之誤載>？何時住在該處？）有。這是我娘家，約去年（
    九十六年）七、八月搬離該處，之前都一直住那裡，但我二
    邊來來回回…（被告<鄭融>曾否住該處？）有。他跟我一
    樣會二地住…」（原審卷第三十一頁反面），與證人丙○○
    證述：「…（剛才提到新豐鄉○○路七七一號，門牌是否有
    改過？）我們家有二間，七七一號、七六九號都是我們的家
    ，二間是連在一起…（去年這段時間住哪些人？）被告和她
    先生，我哥哥有時候有住，有時候沒有住在家裡，不是每天
    回家的那種，因為他常常出去好幾個月才回家，家中遭竊的
    那段時間是被告和她先生在住，我哥哥沒有住在家裡…」（
    九十七年十一月十日原審審判筆錄，原審卷第七十一頁反面
    ），亦有出入；而且，據被告供稱：「…（從九十四年開始
    工作，有哪些帳戶是要用薪資轉帳的？）家樂福轉台新銀行
    ；文華珠寶轉中國信託（中壢分行）…台新銀行…存摺放在
    娘家（新豐鄉○○路七七一號）…（中國信託存摺）放在婆
    家（新竹市○○路○段一七三巷十三弄九號五樓）…」（九
    十七年十一月十日原審審判筆錄，原審卷第七十六頁反面、
    第七十七頁正面），可知被告其除向台新銀行申請開立帳戶
    外，另亦向中國信託中壢分行申請開立帳戶，前揭帳戶之存
    摺、金融卡放在不同住處，顯不合常理；對於台新銀行帳戶
    之存摺、金融卡為何會放在娘家（新豐鄉○○路七七一號）
    ，於九十七年十一月十日原審審理時稱：「…（為何會把<
    台新銀行>存摺放在娘家？）因為家樂福在竹北，要我轉帳
    台新銀行，我在那邊只工作一個星期左右，把錢都提領光了
    ，就把存摺放在娘家，之後我我再也沒有用過那本存摺…」
    （原審卷第七十八頁），於九十八年四月九日本院審理時稱
    ：「…因為那時候有開早餐店…裡面錢也很少，就放在娘家
    ，作為開早餐店使用，其它就放在婆家。我們夫妻的金融卡
    都放在我這邊…」（九十八年四月九日本院審判筆錄第四頁
    ）等語，則完全不同。在在足徵被告稱前揭台新銀行之存摺
    、金融卡放在新竹縣新豐鄉○○路七七一號娘家遭竊之詞，
    是否真實，實令人存疑。
  (2)被告係六十七年十一月六日生，其所指述前揭台新銀行竹北
    帳戶之存摺、金融卡及密碼遭竊時－九十六年九月底、十月
    初，為三十歲之成年人，並先後在竹北家樂福公司、文華珠
    寶銀樓有限公司任職，此均據被告供明在卷，並有文華珠寶
    銀樓有限公司具之在職證明書、家樂福股份有限公司新竹竹
    北分公司九十七年十月三十一日家福竹北字第九七一○三○○一號函、勞工保險被保險人投保資料（原審卷第五十七頁
    之一、第五十九頁、第八十三頁）在卷可稽，可知被告已有
    社會經驗，對於存摺、提款卡遺失易遭他人作為行騙之工具
    ，應知之甚稔，且一發現失竊，理應立即向警察機關報案或
    向銀行辦理掛失，以防止遭人使用，並由證人丙○○所述，
    九十六年九月底、十月初返回新竹縣新豐鄉○○路七七一號
    娘家，發現屋內遭人侵入行竊，被告及其立即清點家中財物
    失竊情形（原審卷第七十一頁反面、第七十二頁正面），同
    審判期日在庭之被告，對證人丙○○表示無意見，足見被告
    非屬處事輕忽之人，惟據被告歷次所述：「…因為我戶頭很
    多，所以我將密碼寫在存摺上…」（九十七年三月四日偵查
    筆錄，同前偵查卷第三十五頁）、「…存摺、提款卡（金融
    卡）在一起，密碼是寫在紙上…」（九十七年十一月十日原
    審審判筆錄，原審卷第七十七頁反面）、「…我都會忘記，
    我的密碼都寫在一張小紙條，與提款卡（金融卡）、存摺放
    在一起…放在卡套裡面…」（九十八年四月九日本院審判筆
    錄第二頁、第四頁），被告前揭有關其台新銀行竹北分行之
    存摺、提款在前揭娘家遭竊，及有關密碼寫在存摺上或存摺
    、融卡及寫密碼之小紙在放一起等供詞如果屬實，則行竊者
    取得被告之台新銀行竹北分行之存摺、金融卡時，同時即可
    知悉密碼，得隨時以被告台新銀行帳戶供不法款項匯進、匯
    出使用，將增添不法之徒違法冒用之風險，衡情被告更無不
    思及此而迅速前往銀行辦理結清或掛失事宜之理，其自不可
    能因此即放任不管，被告竟以帳戶存款餘額不多，而置之不
    理，實難令人置信。況且，本院於九十八年四月九日審理時
    ，經當庭請被告交出隨身攜帶之金融卡一張，被告係自皮包
    夾層取出，金融卡正、反面沒有標註密碼，且非其前揭所稱
    ，存摺、金融卡及寫密碼紙條放在同一封套之情形，亦無密
    碼之小紙條，有本院勘驗筆錄可稽（九十八年四月九日本院
    審判筆錄第三頁），是被告前揭所稱「將密碼寫在存摺上」
    、「「密碼都寫在一張小紙條，與提款卡、存摺放在一起…
    放在卡套裡面…」，並非真實，不足採信。由於持用金融卡
    操作自動櫃員機提領金錢需鍵入金融卡密碼，若非被告將金
    融卡交予他人使用，並告知其所隨機設定之金融卡密碼，他
    人鮮能於上述時期，順利密集持用金融卡操作自動櫃員機提
    領金錢，而取得他人金融機構帳戶之存摺、金融卡及金融卡
    密碼之歹徒，既有意利用為詐騙之工具，當無選擇一隨時可
    能遭真正存款戶掛失而無法使用之帳戶之可能，輔以現今社
    會上，確實存有不少為貪圖小利而出售自己帳戶供人使用之
    人，是行騙者僅需付出少許之金錢，即可取得可完全操控而
    無遭掛失風險之他人帳戶，行騙者實無以行竊方式取得上揭
    金融機構帳戶並耗費時間精神予以解密之必要。否則，若被
    告在行騙者尚未行詐前，或行詐後，尚未將金融機構帳戶內
    之款項提領出前，立即將上揭金融機構帳戶掛失，行騙者豈
    非無法遂其詐財之目的，該人絕無將涉及詐騙成否之關鍵置
    於如此不確定境地之可能。
  (3)綜合上情以觀，堪認被告所有上揭金融機構帳戶之存摺、金
    融卡並非遭竊，而係被告自行交予他人使用無疑。
    。
  (五)按金融帳戶為個人理財之工具，申請開設金融帳戶並無任何
    特殊之限制，一般民眾皆可以存入最低開戶金額之方式自由
    申請開戶，並得同時在不同金融機構申請多數存款帳戶使用
    ，此乃眾所週知之事實，如他人無正當理由不以自己名義申
    請開戶，反向不特定人蒐集、收購或租用他人之金融機構帳
    戶使用，衡情應可預見該蒐集、收購或租用帳戶之人目的顯
    可能在供不法詐騙集團成員用以詐使他人將款項匯入後再加
    以提領，以逃避警方之追捕，此為詐欺集團慣用之手法並常
    見諸於報章媒體，被告將其所有之銀行帳戶交與他人使用，
    依卷內事證，雖無證據證明被告知悉該詐欺集團成員如何犯
    罪，惟其既得預見其將帳戶交予該來路不明之人，顯有可能
    遭詐欺集團用以詐騙他人匯入款項後提領之用，仍執意為之
    ，嗣其帳戶果遭詐騙集團用以詐欺取財之用，顯然不違反其
    本意，被告自有幫助詐欺取財之故意甚明。
  (六)綜上所述，被告前述辯解係卸責之詞，不足採信。本件事證
    明確，被告犯行已堪認定。
三、按刑法上之幫助犯，係對於犯罪與正犯有共同之認識，而以
    幫助之意思，對於正犯資以助力，而未參與實施犯罪之行為
    者而言（最高法院四十九年度台上字第七十七號、六十五年
    度台上字第三七七三號判例亦同此意旨）。是以，如未參與
    實施犯罪構成要件之行為，而係出於幫助之意思提供助力，
    即屬幫助犯，而非共同正犯。本件被告基於幫助之犯意，提
    供前述帳戶存摺、提款卡及密碼等予真實姓名年籍不詳之成
    年人，該不詳姓名之成年人並利用被告之幫助行為，意圖為
    自己不法之所有，施用詐術使告訴人陷於錯誤，因而匯款至
    被告所提供之銀行帳戶，是被告所為係參與詐欺罪構成要件
    以外之行為，在無證據證明被告係以正犯而非以幫助犯之犯
    意參與犯罪之情形下，應認其所為係幫助犯而非正犯行為。
    核被告所為，係幫助犯刑法第三百三十九條第一項詐欺取財
    罪。被告幫助他人犯詐欺之罪，爰依刑法第三十條第二項之
    規定，按正犯之刑減輕之。至證人甲○○發覺受騙，通知銀
    行將該帳戶列為警示帳戶，凍結存款，使該不詳姓名之成年
    詐騙者無法取得該筆款項，因該帳戶之存摺、金融卡等物，
    既在該不詳姓名之成年人手中，於證人甲○○匯款至該帳戶
    ，迄銀行將該帳戶列為警示帳、凍結該帳戶存款，該不詳姓
    名之成年詐騙者，實際上既得領取，對於匯入之款項顯有管
    領力，自屬既遂（本院九十七年度法律座談會彙編刑事類提
    案第十三號，第六二○頁至第六二三頁）。
四、原審認不能證明被告犯罪，而諭知無罪之判決，尚有未合，
    檢察官上訴意旨執此指摘原判決不當，為有理由，應由本院
    將原判決撤銷改判。本院審酌被告提供存摺、金融卡及密碼
    等予不法詐欺集團牟利，助長他人犯罪，非但增加被害人尋
    求救濟及治安機關查緝犯罪之困難，亦使不法詐欺犯得以順
    利掩飾其詐欺所得之財物，危害被害人財產安全及社會治安
    、經證人甲○○發覺受騙通知銀行，款項匯入被告之帳戶即
    時被凍結而無法提領，暨被告犯罪後否認犯行之態度等一切
    情狀，量處拘役四十日，及諭知以一千元折算一日之易科罰
    金折算標準。
據上論斷，應依刑事訴訟法刑事訴訟法第三百六十九條第一項前
段、第三百六十四條、第二百九十九條第一項前段、刑法第三百
三十九條第一項、第三十條第二項、第四十一條第一項前段、刑
法施行法第一條之一第一項、第二項前段，判決如主文。
本案經檢察官繆卓然到庭執行職務。
中    華    民    國    98    年    4     月    30    日
            刑事第十三庭  審判長法  官    曾德水
                                法  官    趙文卿
                                法  官    林婷立
以上正本證明與原本無異。
不得上訴。
                                書記官    王增華
中    華    民    國    98    年    5     月    4     日
附錄：本案論罪科刑法條全文
中華民國刑法第三百三十條
（普通詐欺罪）
意圖為自己或第三人不法之所有，以詐術使人將本人或第三人之
物交付者，處五年以下有期徒刑、拘役或科或併科一千元以下罰
金。
以前項方法得財產上不法之利益或使第三人得之者，亦同。
前二項之未遂犯罰之。


司法院資訊處製作；財團法人民間司法改革基金會備份。
